臺灣桃園地方法院刑事判決　　　　　　　　　　　　　九十年度訴字第一九五二號
　　公訴人　臺灣桃園地方法院檢察署檢察官
　　被　　　告　丙○○原名蔡.
　　被　　　告　乙○○
右列被告因重利等案件，經檢察官提起公訴（九十年度偵字第七一七七號），本院判
決如左︰
    主  文
丙○○以犯重利罪為常業，處有期徒刑陸月，如易科罰金，以參佰元折算壹日。扣案
如附表所示之物均沒收。
乙○○無罪。
    事  實
一、丙○○基於常業重利之犯意，自民國八十九年十一月間某日起，在報上刊登「救
    急免證、小額保密、0000000」之分類廣告，以桃園縣平鎮市○○里○○○街八十九號八樓為據點之地下錢莊，擔任放款及收取本息之工作。遇有人來電
    借款，則自稱「小鄭」與對方約妥金額交付地點後，出面交付出借款項或收取利
    息及本金且要求各借款人均需簽發借款二倍面額之本票，提供身分證件、金融卡
    正本、汽車行車執或其他證件為憑，先後於八十九年十一月初某日、九十年二月
    初某日、九十年四月三十日及九十年三月二十九日，均趁甲○○、丁○○需款甚
    殷，急迫之際，分別在桃園縣平鎮市○○路○段一巷三號甲○○住處門口、桃園
    縣大溪鎮○○路八三巷一號住處桃市○○路三九之一號林建華任職之公司前，各
    貸予甲○○分別為二萬元、一萬元、一萬元，貸與丁○○五萬元；甲○○約定每
    十天每一萬元本金之利息為二千元，即月息六十分，換算年息已高達百分之七百
    二十，且於交付借款時預先扣取十天之利息四千元；就丁○○則約定借款五萬元
    ，每十五天為一期五萬元利息一萬一千元，月息百分之四十四，換算年息高達百
    分之五百二十八，並於交付借款先預扣第一期利息一萬一千元，丁○○實拿三萬
    九千元，而取得與原本顯不相當之重利，丙○○則賴此為生而以資為常業。迨九
    十年四月三十日十九時三十分許，丙○○向丁○○追討欠款離去行車至桃園縣大
    西鎮一一二假線及六十六線交叉口為警查獲，在其所駕駛之ＩＨ─三八八五號自
    用小客車內扣得其所有用以交付借款戶之聚鑫財務管理公司名片三張、廣告貼紙
    一百二十八張、預備供客戶簽發之空白本票二本、與借款客戶聯絡用之行動電話
    一支。復起出借款人甲○○交付供擔保之面額二萬元之本票一紙，丁○○交付供
    擔保之丁○○、陳金福身分證各一枚及面額十萬元之本票一紙、行車執照影本、
    房屋租賃契約書。
二、案經桃園縣警察局大溪分局報請台灣桃園地方法院檢察署檢察官偵查起訴。
    理  由
壹、有罪部分：
一、訊據被告丙○○固不否認有借款予犯行甲○○、丁○○二人，惟辯稱：甲○○部
    分伊後來有調降利息，丁○○部分只納二期利息，總共就只有王、顏二客戶，伊
    非常業重利云云。惟查：右揭事實業據證人即借款人甲○○於本院證稱：我父親
    因為肺結核自八十九年四月一日住到十月十三日都在加護病房，出來後又有再住
    進去，到今年七月二十四日才由我弟弟接手，最近又在台中住院了，因為住加護
    病房醫療費龐大，四個月要三百多萬的一成三十幾萬元，另外還有住院的費用，
    所以我跟朋友告貸十萬、二十萬、參拾萬，可以借的都借了，辦了五張信用卡也
    都借滿了，不得已為了應急支付每月的醫療費在八十九年十一月份看到報紙有登
    廣告才去跟他借錢，自八十九年十一月份到九十年四月三十日陸續跟蔡借錢，期
    間有借有還，四月三十日那天我跟他借一萬元，第一次我借兩萬元，他收我十天
    兩千元的利息，後來我跟他表示很困難，他就降為兩萬元十天一千五的利息，我
    共計借了大概三次，分別是八十九年十一月初、九十年二月初、及四月底，我都
    是在跟別人借不到時才去找他，依照手續本來就是要給他駕照、提款卡的正本作
    擔保等語。而證人丁○○則證稱因那時我娘家親戚有人要辦喪事要急用錢，我娘
    家人沒有錢，向我借，我沒有錢，所以才向被告蔡借錢等語（見本院九十一年三
    月十一日訊問筆錄）。而被告之取息標準既就甲○○以每十天每一萬元本金計息
    二千元，經換算之年息已高達百分之七百二十，丁○○部分為本金五萬元每十五
    天利息為一萬一千元，換算成年息為百分之五百二十八，均顯然遠遠高於尋常民
    間借貸之利息水準，再者，被告等於放款時並須預扣而現實取得第一期利息，因
    之，其係取得與原本顯不相當之重利之情，要屬灼然。次查，被害人甲○○、丁○○或因父親生病或因家中須辦喪事而向被告丙○○告貸，渠等均需款孔急且係
    告貸無門，甲○○甚且證稱因為所有可以借貸的人脈門路都以用罄，均足認甲○○、丁○○二人均係處於急迫之狀態下，為情勢所逼方忍受高額利息而向被告等
    借貸金錢之情，堪認無疑。另查，被告雖辯稱有在通訊行從事正職，並非常業，
    惟查，常業犯不以無其他正職為限，只要犯罪行為為其生活中舉措動作，即屬之
    。查被告丙○○於八十九年十一月間在報上刊登廣告，自八十九年十一月間起迄
    九十年四月三十日止，貸放款項與甲○○、丁○○二人多次，貸放事務均其自理
    ，顯係經常反覆為貸放重利之相關行為，可徵其係藉此營生而以資為業甚明。被
    告辯稱其非常業犯云云，不足採信，本件事證明確，被告丙○○常業重利犯行堪
    已認定。
二、核被告陳鴻章所為，係犯刑法第三百四十五條之常業重利罪。爰審酌被告犯罪動
    機、手段、犯罪所生危害、參與實施犯罪情節之輕重、所獲取不法利益即丁○○
    借款五萬元（實拿三萬九千元）後僅付二期，嗣後再償還被告三萬元，被告即同
    意二人間債務清償完畢即以全部清償，並對甲○○降息為二萬元十天一期利息一
    千五百元，其得利上非至多且後後已經表明悔悟，態度尚好等一切情狀，量處如
    主文所示之刑，並諭知易科罰金之折算標準。
三、扣案之ＮＯＫＩＡ８２５０標示為「蔡俊瑩」之行動電話機一具為被告丙○○所
    有，用於連絡貸放事宜之工具，業據被告於本院審理時承明，聚鑫財務管理公司
    名片三張、廣告貼紙一百二十八張、空白本票二本為被告所有預備工犯罪所用之
    物，爰依刑法第三十八條第一項第二款，宣告沒收。
四、公訴意旨另以：被告丙○○、乙○○於九十年四月三十日二十三時四十五分許，
    至被害人顏每珠位於桃園縣大溪鎮○○路八十三巷一號之住處，欲向顏每珠收取
    利息未果，二人基於恐嚇之犯意，向顏每珠恫嚇稱如不付款將對之加以毆打，並
    搬走其家中之物品等語，致顏每珠心生恐懼報警，因認被告丙○○涉有刑法第三
    百零五條之恐嚇罪嫌云云。
五、訊之被告丙○○堅決否認設有前開恐嚇犯行，辯稱：被害人顏每珠借款後，都未
    付利息，所以伊當天要去向被害人顏每珠收回借款，顏每珠表示沒錢，伊才說你
    家裡東西這麼多，隨便變賣都可以還五萬元，絕無恐嚇顏每珠不還前就要打她，
    要把她家的東西搬走等語。本件公訴人認被告丙○○有恐嚇犯行，無非以被害人
    言美珠之餘警訊中之指述資為論據。經查，證人丁○○於本院審理中證稱：（你
    在警局說呂恐嚇你付不出利息就要打你，且揚言要把你家東西拿走？）我自己根
    本不知道此事，我當時已經喝得很醉了，也不是我去報警的，是鄰居小孩報警的
    ，當時除了我自己小孩及鄰居小孩在我家玩，我根本不知道發生何事。到警局做
    完筆錄後，之後發生何事我也不知道等語。而共同被告乙○○則稱：因伊與被告
    丙○○同住，丙○○邀伊去找丁○○，當天丁○○喝酒，伊要和她說話都要很大
    聲，所以別人可能誤會伊等在吵架等語（以上見本院九十一年三月十一日訊問筆
    錄），雖丁○○於九十年四月三十日警訊中指稱：九十年三月十九日因為伊付不
    出利息，乙○○恐嚇說要打伊，伊當時很害怕，並說要把伊家中物品帶走等語。
    惟查，由丁○○於本院審理中之證詞與被告乙○○之供述相互核對，被害人丁○○於九十年四月三十日被告丙○○邀乙○○同往催討欠款之時，確有酒醉之情形
    ，且丁○○關於有無遭受恐嚇之情節，於本院審理中與警訊中之供述迴然不同，
    且被害人丁○○之警訊筆錄係在九十年四月三十日二十一時製作，丁○○當日係
    供述被丙○○、呂民昆於九十年四月十九日到伊家中要錢未果出言恐嚇，而心生
    畏懼，應早已報警請求協助。又丁○○向被告丙○○借款五萬元後，僅繳納二期
    利息，於被告丙○○遭查獲當時，除已滯納利息外，本金分文為還等情，亦為丁○○所是認，姑不論被告丙○○堅決否認有出言恐嚇顏女，縱令被告丙○○表示
    要以顏女家中物品抵償本金，惟此乃催討欠款之疾言厲詞，未必有加害他人生命
    、身體、自由或財產之圖，此由被告丙○○未得款即自行與乙○○離去後才遭警
    查獲自明，是以縱令被告確曾口出此語，亦難率論其有恐嚇丁○○之意。綜上各
    述，本件並無證據可證明被告有如公訴人所指此部分恐嚇犯行，惟公訴人既認此
    與前述經本院論罪部分有牽連犯裁判上一罪之關係，爰不另為無罪之諭知。
貳、無罪部分：
一、公訴意旨略以：被告乙○○與丙○○基於犯意聯絡，以如事實欄一、所載之方式
    ，共同為常業重利之犯行，另於九十年四月三十日，與被告丙○○共同向被害人
    丁○○催討借款未果，出言恐嚇丁○○如不付款將要加以毆打並搬走顏女家中物
    品等語，因認被告共同涉有常業重利、恐嚇犯行云云。
二、按犯罪事實應依証據認定之，無証據不得推定其犯罪事實，刑事訴訟法第一百五
    十四條定有明文。又認定不利被告之事實，須依積極証據，苟積極証據不足為不
    利於被告事實之認定時，即應為有利於被告事實之認定，更不必有何有利之証據
    。而認定犯罪事實應依証據，為刑事訴訟法所明定，故被告否認犯罪事實所持之
    辯解，縱屬不能成立，仍非有積極証據足以証明其犯罪行為，不能遽為有罪之認
    定，此有最高法院三十年上字第八一六號、第一八三一號分別著有判例可資參循
    。
三、訊之被告乙○○堅決否認犯有公訴意旨所指前開犯行，辯稱：因伊與被告丙○○
    同住，丙○○請伊陪同前往丁○○家要求返還借款，貸放業務與伊無關，當日更
    無恐嚇丁○○等語。經查：
    (一)關於常業重利部分：共同被告丙○○歷經警偵訊及本院審理中均一再供稱，在
      報上刊登招攬借錢之廣告與貸放款項等事務均係伊個人所為，當日僅係請被告
      乙○○共同前往，伊貸放所得屬個人所有，沒有給被告乙○○等語。而被害人
      甲○○於本院審理中亦供稱與伊聯絡借貸條件者為被告丙○○，交付借款給伊
      者亦為丙○○而非被告乙○○，證人丁○○於本院審理中亦稱與伊聯絡並交付
      款項者為被告丙○○而非乙○○，在在顯示本件被告乙○○並未涉入重利之犯
      行。參以被告乙○○於九十年四月二十一日始與屋主林雙福締約承租平鎮市○○○街八九號八樓之房屋，此有被告乙○○提出之租賃契約書在卷可稽，而被
      告丙○○之攬客廣告係於八十九年十一月間即已刊登，甲○○、丁○○分別於
      八十九年十一月間、九十年三月二十九日開始向被告丙○○借款，斯時被告乙○○與丙○○尚未相識，自不可能參與貸放重利之行為。雖被告丙○○於向丁○○催討欠款時邀被告乙○○同往，惟以被告丙○○自行刊登廣告出借款項與
      大眾，其欲向借款戶催討款項，邀同住一處之被告乙○○同往，不論係為壯大
      聲勢或單純結伴，均屬人情之常，實難僅以被告乙○○共同前往丁○○住處催
      討欠款，遽認被告乙○○為重利罪之共犯。
    (二)關於恐嚇部分：本件被告乙○○與丙○○於九十年四月三十日前往證人丁○○
      家中催討欠款時，因丁○○當日酒醉且無錢可還，雖然發生爭執，但並未恐嚇
      等情，已如上述，參以被告乙○○僅係單純陪同被告丙○○前往索債，其並非
      出借款項之人，更無須出言恐嚇顏女之必要。
    (三)綜上所述，尚無證據證明被告乙○○有公訴人所指之前開犯行，此外，復查無
      其他積極證據足資證明被告乙○○涉有公訴人所指之犯行，揆之前開說明，自
  應為被告乙○○無罪之諭知。
參、據上論斷，應依刑事訴訟法第二百九十九條第一項前段、第三百零一條第一項，
    刑法第三百四十五條、第四十一條第一項前段、第三十八條第一項第二款，罰金
    罰鍰提高標準條例第一條前段、第二條判決如主文。
本案經檢察官潘怡華到庭執行職務。
中      華      民      國      九十一      年    三    月    二十六    日
                                  臺灣桃園地方法院刑事第五庭
                                      法  官  林  孟  宜
右正本證明與原本無異。
如不服本判決，應於判決送達後十日內向本院提出上訴狀( 應附繕本 )，上訴於
臺灣高等法院。
                                      書記官  陳  淑  瓊
中      華      民      國      九十一      年    三    月    二十六    日
附表：
編號  名稱                            數量
一    ＮＯＫＩＡ８２５０行動電話機    一具
二    聚鑫財務管理公司名片            三張
三    廣告貼紙                        一百二十八張
四    空白本票                        二本
附論罪科刑依據之法條：
刑法第三百四十五條
以犯前條之罪為常業者，處五年以下有期徒刑，得併科三千元以下罰金。
